【裁判字號】    99,訴,1602
【裁判日期】    990624
【裁判案由】    偽造文書
【裁判全文】
臺灣板橋地方法院刑事判決              99年度訴字第1602號
公  訴  人  臺灣板橋地方法院檢察署檢察官
被      告  乙○○
上列被告因偽造文書案件，經檢察官提起公訴（99年度偵字第11
833 號），嗣因被告於本院準備程序中就被訴事實為有罪之陳述
，本院告知被告簡式審判程序之旨，並聽取當事人之意見後，由
本院合議庭裁定改由受命法官獨任依簡式審判程序進行，判決如
下：
    主  文
乙○○行使偽造私文書，足以生損害於公眾及他人，累犯，處有
期徒刑陸月，如易科罰金，以新臺幣壹仟元折算壹日。如附表所
示之偽造「丙○○」署押共柒拾捌枚（含簽名貳拾枚及捺指印
伍拾伍枚），均沒收之。
    事  實
一、乙○○前於民國94年間，因違反毒品危害防制條例案件，經
    本院以94年度易字1396號判決判處有期徒刑6 月確定，於95
    年8 月22日縮刑期滿執行完畢（於本案構成累犯）。詎仍不
    知悔改，於97年3 月15日凌晨5 時許，在臺北市松山區○○
    ○路○ 段1 號前，因涉有竊盜犯嫌，為警查獲後（所涉竊盜
    部分，業經臺灣士林地方法院以97年度士簡字第710 號判決
    判處拘役50日，嗣經同法院以98年度聲字第1969號裁定更定
    其刑為拘役55日確定），其為掩飾身分並逃避刑責，竟基於
    偽造私文書之犯意，在接受臺北市政府警察局松山分局中崙
    派出所警員詢問時及在臺灣臺北地方法院檢察署檢察官訊問
    時，冒用其兄「丙○○」之名義應訊，而接續在如附表所示
    文件上，偽造「丙○○」簽名共23枚、捺指印55枚，並持如
    附表編號5 所示之自願受搜索同意書交付予執行搜索之司法
    警察而行使之，足生損害於司法機關對刑案偵審之正確性，
    及使丙○○有受刑事訴追之虞而足生損害於丙○○。嗣經臺
    灣士林地方法院法官傳喚丙○○到案，發覺人別有異，經送
    請內政部警政署刑事警察局鑑定比對指紋後，始悉上情。
二、案經臺灣士林地方法院檢察署檢察官主動檢舉簽分偵查後，
    呈請臺灣高等法院檢察署檢察長令轉臺灣板橋地方法院檢察
    署檢察官偵查起訴。
    理  由
壹、程序方面：
    查本案被告乙○○所犯均非死刑、無期徒刑、最輕本刑為3
    年以上有期徒刑之罪或高等法院管轄第一審案件，而其於準
    備程序進行中，被告先就被訴事實均為有罪之陳述，經法官
    告知簡式審判程序之旨，並聽取公訴人及被告之意見後，本
    院認適宜改依簡式審判程序進行，爰依刑事訴訟法第273 條
    之1 第1 項、第284 條之1 規定，由本院合議庭以裁定由受
    命法官獨任進行簡式審判程序，合先敘明。
貳、實體方面：
一、上揭事實，業據被告於偵查中、臺灣士林地方法院97年度士
    簡字第710 號案件訊問時及本院審理時坦承不諱，並有臺北
    市政府警察局松山分局中崙派出所97年3 月15日6 時30分、
    同日10時30分調查筆錄、自願受搜索同意書、臺北市政府警
    察局松山分局97年3 月15日4 時30分、同日9 時30分搜索扣
    押筆錄、扣押物品目錄表、權利告知書、逮捕通知書、取證
    暨被告照片、指紋卡片、口卡片及臺灣臺北地方法院檢察署
    97年3 月15日訊問筆錄及內政部警政署刑事警察局97年7 月
    22日刑紋字第0970107043號鑑驗書等件存卷可考，是以，被
    告之任意性自白核與事實相符。本案事證明確，被告犯行堪
    以認定。
二、按刑法第217 條所稱之「偽造署押」，係指行為人冒用本人
    名義在文件上簽名或為民法第3 條第3 項所稱指印之類似簽
    名之行為者而言，最高法院80年台非字第277 號判決可資參
    照。次按刑法上之偽造署押罪，係指單純偽造簽名、畫押而
    言，若在制式之書類上偽造他人簽名，已為一定意思表示，
    具有申請書或收據等類性質者，則係犯偽造文書罪，最高法
    院85年台非字第146 號判決可資參照。第查，「逮捕通知書
    」係司法警察依同法第88條、第88條之1 第4 款規定得逕行
    逮捕、逕行拘提之情形，據以告知被告及其家屬得選任辯護
    人到場而已；又「權利告知書」係司法警察依刑事訴訟法第
    95條第1 款至第4 款規定訊問被告應先告知之事項，該等告
    知或通知，被告僅係處於受通知者之地位，尚不能表示其係
    有製作何種文書之意思及曾為何項之意思表示，其性質上屬
    觀念通知，最高法院91年度台非字第294 、295 號判決意旨
    可資參照，故被告在如附表編號10、11、12所示通知書之被
    告知人或被通知人欄處偽造「丙○○」署押，均僅係處於受
    通知者之地位而單純偽造署押，尚非屬具有法效果意思而製
    作之文書，公訴意旨認被告在附表編號10、11、12所示權利
    告知書被告知人欄、逮捕通知書被通知人欄處偽造「丙○○
    」署押，係屬偽造私文書犯行，尚有誤會；另觀如附表所示
    之調查筆錄、搜索、扣押筆錄、扣押物品目錄表、口卡片、
    照片、訊問筆錄等文件，偽造如附表所示之「丙○○」簽名
    或按捺指印，同樣亦僅係基於受通知者之地位，在司法人員
    所製作之上開文書上署押，被動地確認某一事實狀態之存在
    ，難認其有何製作文書之法效意思，而被告冒「丙○○」名
    義，在如附表編號13所示之指紋卡片按捺指印，係用以表示
    其為「丙○○」本人，故揆諸上開說明，其簽名或按捺指印
    於前揭文書之行為，均係與偽造私文書罪無涉。然被告於如
    附表編號5 之自願受搜索同意書受搜索人欄處簽名及捺指印
    ，由形式上觀察，已足表示係「丙○○」本人所立具並已受
    同意受搜索之意，當屬刑法第210 條所指之私文書甚明。故
    本件被告乙○○因竊盜案件為警查獲後，嗣接續多次偽造「
    丙○○」之簽名及指印於如附表編號1 至14所示之處，並進
    而行使將偽造如附表編號5 所示之「自願受搜索同意書」交
    付予執行搜索之司法警察，足以使被害人丙○○有受刑事追
    訴之危險，且妨害司法機關對於犯罪偵查之正確性，核其所
    為係犯刑法第216 條、第210 條之行使偽造私文書罪。其先
    後於如附表編號1 至14所示之文書上偽造「丙○○」之簽名
    及按捺指印多次，從客觀上觀察係於同一刑事案件中以單一
    行為之數個舉動，時間密切接近接續地侵害同一法益，且被
    告於冒名應訊時，主觀上應自始至終認為其在偵查的各階段
    中各個偽造署押之舉動，不過為其犯罪行為之一部份，接續
    而完成整個犯罪，係基於單一犯意接續所為，侵害單一法益
    ，故各接續偽造署押之舉動應包括於一行為予以評價，為接
    續犯。公訴意旨雖未就被告偽造如附表編號9 號所示口卡片
    之回答欄處偽造「丙○○」署押之犯行予以起訴，惟該部分
    與已起訴之部分，有接續犯之實質上一罪關係，為起訴效力
    所及，本院自應併予審理。又上開各接續的一個偽造署押犯
    行為應為偽造私文書之行為所吸收，偽造私文書之行為則為
    行使偽造私文書所吸收，皆不另論罪，公訴意旨認被告係一
    行為犯偽造署押及行使偽造私文書罪，屬想像競合犯，而從
    一重之行使偽造私文書罪處斷，容有未恰。又查，被告前受
    有如事實欄所載罪刑宣告及執行紀錄，有臺灣高等法院被告
    前案紀錄表在卷可稽，被告於有期徒刑執行完畢後5 年內故
    意再犯有期徒刑以上之本罪，為累犯，應依刑法第47條第1
    項規定，加重其刑。爰審酌被告有上述前科，素行非佳，其
    犯罪之動機在規避刑責、犯罪對被害人丙○○及司法機關偵
    查犯罪正確性所生之損害，惟其犯罪後已坦承犯行之態度等
    一切情狀，量處如主文所示之刑，並諭知易科罰金之折算標
    準，以資懲戒。另如附表編號1 至14號所示偽造之「丙○○
    」署押共78枚（含簽名23枚、捺指印55枚），均應依刑法第
    219 條宣告沒收之；至偽造如附表編號5 所示之文書，已交
    付予執行搜索之司法警察機關，並非被告所有，本院自無從
    併予以宣告沒收，附此敘明。
據上論斷，應依刑事訴訟法第273 條之1 第1 項、第299 條第1
項前段，刑法第216 條、第210 條、第47條第1 項、第41條第1
項前段、第219 條，判決如主文。
本案經檢察官甲○○到庭執行職務。
中    華    民    國    99    年    6     月    24    日
                  刑事第十四庭  法  官  林淑婷
上列正本證明與原本無異。
如不服本判決，應於判決送達後10日內敘明上訴理由，向本院提
出上訴狀 (應附繕本) ，上訴於臺灣高等法院。其未敘述上訴理
由者，應於上訴期間屆滿後20日內向本院補提理由書「切勿逕送
上級法院」。
                                書記官  莊川億
中    華    民    國    99    年    6     月    25    日
附錄本案論罪科刑法條全文：
中華民國刑法第210 條
偽造、變造私文書，足以生損害於公眾或他人者，處五年以下有
期徒刑。
中華民國刑法第216 條
行使第210 至第215 條之文書者，依偽造、變造文書或登載不實
事項或使登載不實事項之規定處斷。
附表：
┌──┬────────────┬────────┬────────┐
│編號│偽造「丙○○」署押所在之│偽造「丙○○」署│卷     附     處│
│    │文件處                  │押數目          │                │
├──┼────────────┼────────┼────────┤
│一  │臺北市政府警察局松山分局│簽名共2 枚、捺指│臺灣臺北地方法院│
│    │中崙派出所97年3 月15日6 │印共6 枚        │檢察署97偵字6682│
│    │時30分第1 次調查筆錄、筆│                │號偵查卷第5～7頁│
│    │錄紙張騎縫處            │                │                │
├──┼────────────┼────────┼────────┤
│二  │臺北市政府警察局松山分局│簽名共2 枚、捺指│同上偵查卷第11～│
│    │中崙派出所97年3 月15日10│印共4 枚        │12頁            │
│    │時30分第2 次調查筆錄、筆│                │                │
│    │錄紙張騎縫處            │                │                │
├──┼────────────┼────────┼────────┤
│三  │臺北市政府警察局松山分局│簽名共2 枚、捺指│同上偵查卷第16頁│
│    │扣押物品目錄表          │印共2 枚        │                │
├──┼────────────┼────────┼────────┤
│四  │取證照片3 幀之回答欄    │簽名共2 枚、捺指│同上偵查卷第17、│
│    │                        │印共2 枚        │18頁            │
├──┼────────────┼────────┼────────┤
│五  │自願受搜索同意書「受搜索│簽名1 枚、捺指印│同上偵查卷第26頁│
│    │人」欄                  │1 枚            │                │
├──┼────────────┼────────┼────────┤
│六  │臺北市政府警察局松山分局│簽名共3 枚、捺指│同上偵查卷第28～│
│    │97年3 月15日4 時30分搜索│印共7 枚        │30頁            │
│    │扣押筆錄之「受搜索人簽名│                │                │
│    │」欄、「受執行人簽名捺印│                │                │
│    │」欄、「受執行人」欄、紙│                │                │
│    │張騎縫處                │                │                │
├──┼────────────┼────────┼────────┤
│七  │臺北市政府警察局松山分局│簽名共3 枚、捺指│同上偵查卷第31～│
│    │97年3 月15日9 時30分搜索│印共7 枚        │33頁            │
│    │扣押筆錄之「受搜索人簽名│                │                │
│    │」欄、「受執行人簽名捺印│                │                │
│    │」欄、「受執行人」欄、紙│                │                │
│    │張騎縫處                │                │                │
├──┼────────────┼────────┼────────┤
│八  │被告自身照片            │簽名共2 枚、捺指│同上偵查卷第34、│
│    │                        │印2 枚          │44頁            │
├──┼────────────┼────────┼────────┤
│九  │口卡片之回答欄          │簽名1 枚、捺指印│同上偵查卷第35頁│
│    │                        │1 枚            │                │
├──┼────────────┼────────┼────────┤
│十  │權利告知書「被告知人」欄│簽名1 枚、捺指印│同上偵查卷第37頁│
│    │                        │1 枚            │                │
├──┼────────────┼────────┼────────┤
│十一│臺北市政府警察局松山分局│簽名1 枚、捺指印│同上偵查卷第38頁│
│    │通知「被通知人簽名捺印」│1 枚            │                │
│    │欄                      │                │                │
├──┼────────────┼────────┼────────┤
│十二│臺北市政府警察局松山分局│簽名1 枚、捺指印│同上偵查卷第39頁│
│    │通知（不通知家屬到場）「│1 枚            │                │
│    │被通知人簽名捺印」欄    │                │                │
├──┼────────────┼────────┼────────┤
│十三│指紋卡片之各指別欄位    │簽名1 枚；偽造之│同上偵查卷第43頁│
│    │                        │「丙○○」指印共│                │
│    │                        │20枚            │                │
├──┼────────────┼────────┼────────┤
│十四│臺灣板橋地方法院檢察署97│簽名1 枚        │同上偵查卷第51頁│
│    │年度內勤字第1 號案件於97│                │                │
│    │年3 月15日17時41分至18時│                │                │
│    │40分之訊問筆錄「受訊問人│                │                │
│    │」欄                    │                │                │
└──┴────────────┴────────┴────────┘

司法院資訊處製作；財團法人民間司法改革基金會備份。
